【裁判字號】    97,消債抗,471
【裁判日期】    980209
【裁判案由】    聲請更生程序
【裁判全文】
臺灣高雄地方法院民事裁定           97年度消債抗字第471號
抗  告  人  甲○○
                      關懷協會
上列抗告人因聲請更生程序事件，對於中華民國97年11月17日本
院97年度消債更字第899 號裁定提起抗告，本院裁定如下：
    主  文
抗告駁回。
抗告程序費用新臺幣壹仟元由抗告人負擔。
    理  由
一、抗告意旨略以：抗告人即債務人因積欠多家銀行及金融機構
    信用卡等債務，因而於民國95年5 月間與當時之最大債權銀
    行即聯邦商業銀行股份有限公司（下稱聯邦銀行），依「中
    華民國銀行公會會員辦理消費金融案件無擔保債務協商機制
    」（下稱債務協商機制）請求共同協商債務清償方案，並協
    商成立協商內容為，自95年7 月起，分200 期，利率為6.88
    ％，於每月10日繳納15,707元（下稱協商金額）至指定帳戶
    。抗告人成立協商當時，因每月工作平均薪資約有新台幣（
    下同）4 萬元，故足繳納協商金額；惟至96年7 月間，抗告
    人所任職之公司倒閉，故抗告人即頓失收入因而無力繳納協
    商金額而毀諾。而抗告人扶養子女之家庭生活必要費用支出
    ，每月又需約41,679元，是抗告人確實無力清償所積欠之債
    務。此外，抗告人除上述之信用卡等債務外，另尚積欠台灣
    中小企業銀行股份有限公司（下稱台灣中小企銀）房屋貸款
    ，故抗告人即於97年6 月間，將上述之信用卡債務及房屋貸
    款總計4,928,330 元之債務，以書面再向現今之最大債權銀
    行台灣中小企銀聲請協商，惟經該銀行退件，故本件抗告人
    係遭拒絕而無法再與銀行進行前置協商，且依前開所述，抗
    告人確有不能清償債務或不能清償債務之虞等情。惟原審法
    院不察，在認定抗告人確有因失業而無法繳納協商金額之事
    實後，卻又認抗告人並非不能清償或有不能清償債務之虞，
    而駁回抗告人更生之聲請，且原審亦未及審酌抗告人自97年
    1 月間雖已開始工作，但抗告人之工作係按件計酬，因目前
    經濟蕭條，抗告人已無工作收入來源之情形，是原審裁定自
    有違誤，爰依法提起本件抗告並聲明：原裁定廢棄，依消費
    者債務清理條例第151 條第5 項但書規定准予開始更生程序
    等情。
二、按，「債務人不能清償債務或有不能清償之虞者，得依本條
    例所定更生程序，清理其債務」；「債務人無擔保或無優先
    權之債務總額未逾新台幣1,200 萬元者，於法院裁定開始清
    算程序或宣告破產前，得向法院聲請更生。」；「債務人與
    金融機構協商成立者，不得聲請更生或清算。但因不可歸責
    於己之事由，致履行顯有重大困難者，不在此限。」、「本
    條例施行前，債務人依金融主管機關協調成立之中華民國銀
    行公會會員，辦理消費金融案件無擔保債務協商機制與金融
    機構成立之協商，準用前項之規定。」，消費者債務清理條
    例（下稱消債條例）第3 條、第42條第1 項、第151 條第5
    項、第6 項分別定有明文。是債務人若前依債務協商機制於
    95年間與金融機構達成協商，嗣又將未於95年間與金融機構
    協商之債務，於聲請本次更生前，與95年間與金融機構協商
    之債務，一併再向金融機構聲請協商，而遭金融機構拒絕協
    商者，即不受消債條例第151 條第5 項、第6 項之規定。查
    ，本件抗告人曾於95年5 月間依照債務協商機制，與當時最
    大之債權銀行即聯邦銀行協商成立，及抗告人又於97年6 月
    間，向目前之最大債權銀行即台灣中小企銀聲請前置協商，
    經該銀行拒絕協商等節，有卷附之協議書影本、無擔保還款
    計畫影本、前置協商退件通知函影本可稽（見原審卷第83至
    85頁、第12頁），足見本件抗告人係屬上開所述之情形，故
    本件更生之聲請即不受上述消債條例第151 條第5 項、第6
    項規定之限制，所需審酌者係抗告人是否有「不能清償債務
    」或「不能清償債務之虞」。
三、本件抗告人固以前情為由，提起本件抗告，惟查：
  (一)抗告人目前之平均月收入至少應有42,000元
  (1)抗告人於原審審理中自承其95、96年度當時之每月實際收入
    為約4 萬元，然觀諸抗告人於原審中所提之95及96年度綜合
    所得稅各類所得資料清單（見原審卷第22、23頁），抗告人
    95及96年度之所得總額為580,225 元，平均月所得約為24,1
    76元，足見抗告人每月之實際所得與報稅所得實有出入，合
    先敘明。
  (2)又抗告人雖自承其於96年7 月後因原任職公司倒閉而無收入
    云云，惟觀諸抗告人自97年1 月起所任職之協成水電工程事
    業有限公司，其勞工保險之投保薪資額為42,000元，且除2
    月份發放之薪資為19,800元外，自3 月份起之每月實際發放
    薪資為50,400元、53,087元、47,500元等情，亦有勞工保險
    卡、抗告人薪資袋附卷可參（見原審卷第19頁、48頁）。則
    參酌抗告人上述實際收入有與報稅收入相異之情況，且一般
    情況，雇主應不致高報員工勞保薪資，造成雇主需相對提撥
    較高之勞保退休金之情形，故本院認抗告人目前之收入應以
    勞工保險卡上所記載之投保薪資4 萬2 千元，較可採信。
  (二)本件抗告人並非無償債能力
  (1)抗告人目前之總債務金額4,928,330 元，有卷附之財團法人
    金融聯合徵信中心當事人綜合信用報告--債務清理條例前置
    協商專用債權人清冊（見原審卷第13至16頁，下稱聯徵報告
    ）可稽，而堪認定。再者，抗告人名下尚有供自住之房、地
    一戶（坐落高雄市○○區○○段一小段975 地號及其上之建
    物建號486 號即門牌號碼高雄市○○區○○街72巷10號，與
    建號2529號之未保存登記建物部分，下稱系爭房地），現由
    本院以97年司執字第9863號進行強制執行程序中，及系爭房
    地之價值約為378 萬元等節，有土地及建物登記第一類謄本
    影本及本院民事執行處通知附卷可稽（見原審卷第79至80頁
    、101 至103 頁），亦堪信為真實。是將系爭房地變賣用以
    償債後，則抗告人之實際債務金額將減至1,148,330 元。
  (2)至關於抗告人每月必要費用部分，因消債條例之立法目的，
    係為使不幸陷入經濟困境之人得以清理債務、重建生活，並
    在清理過程中能保有符合人性尊嚴之最低基本生活，而非維
    持債務人過去慣常之寬逸生活，是於評估履行原協商方案是
    否顯有重大困難時，並非由聲請人任意主張其基本生活費用
    之數額，否則將造成揮霍無度以致清償能力降低，反而易使
    更生程序無從進行，因此本院認應以抗告人居住之高雄市依
    內政部社會司所公佈之97年度最低生活費用10,991元為準，
    始為合理，是抗告人每月之必要費用為10,991元。又因抗告
    人目前尚須扶養郭冠甫及郭冠麟2 子，惟因郭冠甫及郭冠麟
    之扶養義務人尚有抗告人之配偶王玟文，故關於抗告人扶養
    2 子之每月必要費用則為10,991元（10,991*2/2=10,991）
    ，是抗告人每月所需支付必要費用即為21,982元。
  (3)綜上，抗告人之系爭房地變賣後之實際負債務總額既已降為
    1,148,330 元，縱以目前法定最高利率20％計算，抗告人每
    月需擔之利息約為19,139元【計算式：0000000 元×20% ÷
    12 = 19,139 元，四捨五入至元】。則依抗告人目前每月所
    得至少4 萬2 千元計，扣除抗告人每月之必要費用後，足以
    支付上開之利息費用，如此一來，抗告人可供還債之金額非
    但足以清償欠款利息，尚有小部分餘額可供清償欠款本金。
    準此，抗告人即非無償債之能力。
  (三)抗告人客觀上是否仍有其他財產並非無疑：
    依照抗告人於原審中所提其子「郭冠甫」96年度綜合所得稅
    資料清單（見原審卷第53頁）所示，郭冠甫於96年間曾自「
    晉興工程行」獲得一筆20萬元之收入。若依照抗告人所陳，
    郭冠甫目前就讀義守大學，需依賴抗告人之扶養，何以會有
    一筆20萬元之收入？且收入來源又係與抗告人工作相關之工
    程行？足見此筆20萬元收入是否屬於抗告人財產並非無疑。
  (四)此外，縱抗告人於96年間有短暫無工作之情形，然觀諸其96
    年度之綜合所得稅資料清單所示，抗告人在96年度全年仍至
    少有256,000 元之收入，平均每月仍約有2 萬1 千多元之收
    入，並衡諸於96年間抗告人之子「郭冠甫」名下仍有20萬元
    之收入，已如前述，是抗告人於該年度之扶養費用支出必大
    幅降低；故抗告人固因96年間有其陳報之短暫無工作，造成
    其可能無法全額履行所應負擔之利息及本金，而造成履行一
    時不便，然此並非造成抗告人長久之無清償能力之情形；且
    對照抗告人聲請更生時之資力狀況，顯已回復至有清償能力
    之程度，是抗告人此部分之主張，亦難做有利抗告人之認定
    ，併此敘明。
四、綜上所述，本件抗告人並非無償債能力，而有不能清償或不
    能清償之虞，是原審所認抗告人更生聲請之理由與本院雖不
    盡相同，惟抗告人本件更生聲請無由則一。故本件抗告人既
    無不能清償或不能清償之虞之情形，原審駁回抗告人更生之
    聲請即無違誤。抗告意旨任意指摘原裁定不當，尚非可採，
    其抗告為無理由，依法應予駁回。
五、據上論結，本件抗告為無理由，依消費者債務清理條例第11
    條第2 項、第15條，民事訴訟法第495 條之1 第1 項、第44
    9 條第1 項、第95條、第78條，裁定如主文。
中    華    民    國    98    年    2     月    9     日
                  民事第六庭 審判長 法  官 楊國祥
                                    法  官 李怡諄
                                    法  官 吳志豪
以上正本係照原本作成。
本裁定不得抗告。
中    華    民    國    98    年    2     月    9     日
                                    書記官  劉音利


司法院資訊處製作；財團法人民間司法改革基金會備份。
